臺灣桃園地方法院民事判決　　　　　　 92年度重家訴字第1號
原　　　告　巳○○
訴訟代理人　陳鄭權律師
訴訟代理人　劉君豪律師
被　　　告　乙○○
被　　　告　戊○○
被　　　告　卯○○
被　　　告　癸○○
上列一人之
訴訟代理人　丙○○　　　住同上.
被　　　告　辰○○　　　住桃園.
被　　　告　壬○○　　　住同上.
被　　　告　庚○○　　　住台北縣永和市○○里○鄰○○路九
被　　　告　辛○○　　　住台北縣永和市○○里○○鄰○○路
被　　　告　甲○○　　　住台北市○○區○○里○鄰○○街一
被　　　告　丑○○　　　住同上.
被　　　告　丁○○　　　住同上.
被　　　告　午○○　　　住同上.
被　　　告　寅○○　　　住同上.
被　　　告　子○○　　　住同上.
全體被告之
訴訟代理人　鍾明達律師
全體被告之
複 代理 人　林明康律師
上列當事人間返還不當得利事件，本院於民國94年10月13日言詞
辯論終結，判決如下：
    主    文
原告之訴及假執行之聲請均駁回。
訴訟費用由原告負擔。
    事    實
甲、原告方面：
一、聲明：
  (一)被告應將坐落桃園縣龜山鄉○○○段楓樹坑小段11-2、11-4
    、11-8 、11-9、25、25-2、25-3、26-1、29、30、124地號
    十一筆土地詳如附表一所示之所有權權利應有部分移轉登記
    予原告。
  (二)被告應將坐落桃園縣龜山鄉○○○段楓樹坑小段11-2、25-2
    、26、28、29、30、36、37-4、37-24、37-6、37-22、38地
    號十二筆土地詳如附表二所示之所有權權利應有部分移轉登
    記予原告。
  (三)被告應將坐落桃園縣龜山鄉○○○段楓樹坑小段36-1、36-3
    、36-4 、36-5、37-5、37-7、37-10地號七筆土地詳如附表
    三所示之所有權權利應有部分移轉登記予原告。
  (四)被告應給付原告如附表四所示之新台幣（下同）一百六十一
    萬七千七百五十元，及自起訴狀繕本送達被告之翌日起至清
    償日止按年息百分之五計算之利息。
  (五)第四項之聲明，原告願供擔保請准宣告假執行。
  (六)訴訟費用由被告負擔。
二、陳述略稱：
　(一)原告之先祖父林來富於民國（下同）七十四年七月一日過世
    ，生前名下登記四十五筆土地（逕為分割後五十八筆土地，
    徵收十六筆土地，出售三筆土地，現餘三十九筆土地），其
    中部分土地坐落於桃園縣龜山鄉○○○段楓樹坑小段第36、
    36-1、36-2、36-3、36-4、36-5、37-4、37-5、37-6、37-7
    、37-10、38地號等十二筆土地（逕為分割後為 36、36-1、
    36-2、36-3、36-4、36-5、36-6、37-4、37-5、37-6、37-7
    、37-10、37-19、37 -20、37-21、37-22、37-23、37-24、
    38、38-2地號）（其所在地名台語稱「橋頂」）係原告之先
    曾祖父林萬成（五十三年九月十八日過世）於三十六年五月
    二十一日贈與其名下土地予林來富、林新福、林清波、林及
    時兄弟四人時，即另贈與其長孫林太郎（七十八年四月二十
    八日過世）為長孫田，且依當時習俗暫時「寄名」登記於林
    來富（林太郎之父親）名下，以待將來林太郎回復登記為所
    有權人。是名義上所有權人雖為林來富，然究其實質應為林
    太郎所有之「長孫田」。「長孫田」（或稱大孫田、長孫份
    ）之指定乃民間固有之習俗，也行之有年，只要不違反公序
    良俗、強行規定，該指定並無不可之理。被告稱台灣光復後
    之法律並無大孫田之特例可循，顯有誤解。
  (二)本件確有長孫田之指定：
    (1)由繼承系統表可知林來富為林萬成之長子，林太郎則為林
      萬成之長孫，因林太郎身為林來富之長子（下有八弟一妹
      ）需分擔家計早年即已出外謀生，為獎勵其之犧牲奉獻，
      遂將某部分土地（本案：即俗稱「橋頂」之土地）贈與給
      林太郎，惟林太郎因家計繁重且於光復初期交通不便，返
      鄉誠屬不易，基於子對父無疑之信任，權宜之下當即以前
  　　述光復初期民間通俗之「寄名」方式將林太郎受贈之土地
      寄名登記於林來富名下，待將來林太郎遷回戶籍後，再將
      上開土地回復登記給林太郎。
    (2)對於該「長孫田」之指定及其來龍去脈，本案諸被告均知
      情，此由電話紀錄譯文即可明瞭。此外，辰○○亦於九十
      一年五月十八日簽立協議書，同意無條件移轉返還登記其
      名下37-24 地號「長孫田」一筆土地九分之一應有部分予
      原告（協議書第三點），如無該「長孫田」之指定及借名
      登記之事實，辰○○為何肯簽立協議書，無條件返還該土
      地呢？且既云「返還」，表示該地號土地原本即屬林太郎
      所有（原告繼承），否則何須返還？可知該「長孫田」之
      指定及借名登記等應係確有此事。
　(三)由系爭電話紀錄譯文，此為被告等親族與原告對話時不經意
    所言，林太郎（原告父親）受贈位於「橋頂」之長孫田乙事
    ，洵無疑問：
    (1)己○○云：「（問）是否我先放棄26、27二筆土地予乙○○叔，日後倘售出先父長孫所受贈之地將予我補貼？（答
      ）對啊，意思是這樣。（問）日後倘售出先父長孫所受贈
      之地你們將予我補貼？（答）對啦！意思是這樣啦！會補
      貼你一些，不會完全沒有，但補貼多少我不敢答應你，我
      意思是這樣。你就不要計較，你如果人家說什麼拿出來你
      就拿出來，自然『橋頂』那塊地若有售出，你再說不妨。
      當時如登記你父親名下你就有權利，‧‧‧（問）那日後
      倘售出先父長孫受贈於橋頂之地你也多少還我一些。（答
      ）‧‧‧看眾人意思，我是不會計較。」。由其所言，可
      知確有長孫受贈土地乙事，且該長孫田是在「橋頂」，蓋
      茍無長孫受贈土地，何以己○○同意對原告補貼呢？
    (2)丙○○、林蘇秀霞、辰○○部分之對話內容：
      丙○○云：「（問）己○○叔云日後倘售出先父長孫所
        受贈於『橋頂』之地將予我補貼。你是否願意承認？（
        答）好啊！眾人若同意我就同意。有啊！早先眾人也有
        說要還給你。（問）我不是要追討分外土地。（答）我
        知道。‧‧‧那天在辰○○處，你己○○叔要你辰○○
        叔告訴你先別提長孫土地之事，否則恐乙○○生變。‧
        ‧‧你還沒提出時你二叔己○○與他們已經給你準備好
        了，你二叔不是說不願還給你，以前你都沒參與‧‧‧
        （問）現在我就是需將二筆建地放棄予乙○○叔而後眾
        人才願予我補貼先父長孫受贈於橋頂之地，是否如此？
        （答）對啊！當然啊！大家同意我就同意。」。
      林蘇秀霞云：「（問）先父長孫所受贈之土地你是否願
        意歸還？（答）沒意見。」。
      辰○○云：「（問）二叔說要還我一些先父長孫所受贈
        之土地？你意下如何？（答）大家答應我就答應啦。（
        問）倘眾人願意歸還，你也願意歸還？（答）好的」。
      由上揭三人所言，亦可知確有長孫所受贈土地乙事，且
        該長孫田是在「橋頂」，蓋茍無長孫所受贈土地乙事，
        何以丙○○同意要對原告予以補貼？又何以說願把長孫
        土地還給原告？而林蘇秀霞及辰○○又何以說願意歸還
        長孫土地給原告？
    (3)壬○○云：「（問）日後倘售出先父長孫所受贈之地將予
      我補貼，你是否同意？（答）我絕對沒問題‧‧‧從頭到
      尾我都支持你，事實就是事實。‧‧‧從小至今我就說確
      實有長孫受贈土地之事實，你要去爭取，我自身難保，遑
      論替你爭取長孫受贈之地。」，由其所言，更是明白指出
      確實有長孫受贈土地之事實，否則何以支持原告去追索長
      孫田？
    (4)庚○○云：「（問）今日若非先父長孫所受贈之土地，你
      們也沒有那塊地可分。（答）這事誰知道？當時也沒寫字
      據。（問）就你所知難道沒有長孫所受贈之土地？（答）
      講是有這麼講。」，由其所言，庚○○是知道有長孫受贈
      土地之事實，只不過因為並未登記在長孫林太郎（即原告
      之父）名下，才不願意明白承認而已。
    (5)林楊玉霞云：「（問）我擔心所追索之橋頂土地其中有錯
      。（答）現在你叔父答應你了，是嗎？（問）我叔父說倘
      我放棄建地予他，日後倘售出先父長孫所受贈之地他們會
      多少還我一些。（答）這樣也好。燦良，我跟你講，我們
      不要計較。（問）日前我在你家，你告訴我有這回事，害
      我去追索。（答）我是告訴你好像有聽過你父親林太郎有
      分到一塊長孫地。（問）你是事後才聽說先父於橋頂有受
      贈土地？（答）是的。」，由其所言，亦可明白確實有長
      孫受贈土地之事實，只是為顧及親族和諧，始勸導原告不
      要計較這麼多。
    (6)戊○○云：「以前你父親說他長孫受贈之土地不要，要與
      眾人抽籤‧‧‧。這以前是在我樓上抽的，以前你父親在
      我樓上說他自己的土地也一起抽籤。（問）日後倘售出先
      父長孫所受贈之土地將予我補貼。（答）那我不曉得，那
      是你父親自己放棄的到時候看大家怎麼說再說。」，由
      其所言，戊○○亦明白承認確有長孫受贈土地乙事，只不
      過是林太郎放棄而已（不實在，林太郎從未放棄長孫受贈
      之土地，甚且還央請林及時代為追討）。
    (7)林金田云：「現在你二叔是有提一下啦！沒錯我們是有一
      份長孫額，你二叔是有跟其他兄弟提及，那到底是一百坪
      還是二百坪我也講不清楚，你二叔也打過電話給你母親，
      你母親也提及長孫地之事，而拖延至今要處理真的有很多
      困難。」，查林金田是辦理林來富（林太郎之父親）死亡
      時繼承之代書，對於本案長孫田之緣由應屬知悉，否則何
      以會說「我們是有一份長孫額」之話？
    (8)林昭耀云：「（問）我叔父要我放棄26、27土地予乙○○
      叔，日後倘售出先父長孫所受贈於橋頂之地將予我補貼。
      （答）對啊！多少拿回一些，這樣較好，以這方面努力較
      好。（問）我父受贈長孫土地於橋頂之事親戚間眾人皆知
      ‧‧‧（答）跟你談過後我問過你五叔公，他說你父親生
      前常常去他那裡，他比較不便講，委託你五叔公代言。（
      問）你確定雞舍是屬於五叔公，而馬路的二邊，橋頂橋的
      二邊是屬於先父長孫所受贈之地？（答）那是長孫地。（
      問）我擔心要錯土地。（答）那是長孫的，當時如直接登
      記你父親名下就好了。（問）我之所以不平衡是因為先父
      受騙誤簽協議書已損失一次而現今要我放棄26、27土地
  　　予乙○○叔，二次損失。（答）對啊！像這種佔地你們都
      能答應，而你父親長孫地他們都沒在人情上予以考量，這
      也講得通？‧‧‧長孫地他們要有個表示才合乎人性化、
      原則。‧‧‧多三百坪、多五百坪也好，別算得那麼足全
      部六、七百坪。（問）他們打算只還八十坪。（答）八十
      坪，那是騙小兒！」，由其所言，林昭耀應知悉本案長孫
      田之來龍去脈，否則何以會言長孫所受贈土地是在「橋頂
      」？何以會言只還八十坪土地是在騙小兒？何以會支持原
      告去追索長孫田？
    (9)綜上錄音帶譯文可知，本案長孫田是指位於「橋頂」部分
      之土地，而「橋頂」乃本案林氏家族之口耳相傳之用語，
      即指地號為：桃園縣龜山鄉○○○段楓樹坑小段36、36-1
      、36-2、36-3、36-4、36-5、36-6、37-4、37-5、37-6、
      37-7、37-10、37-19、37-20、37-21、37-22、37-23、37
      -24、38、38-2 之土地，考其緣由，係因系爭土地旁有溪
      而土地上有橋，遂以橋頂稱之。
  (四)被告等有下述違法行為：
    (1)七十四年七月一日林來富死亡後，其名下土地除前開長孫
      田部分外，其餘土地應由全體繼承人共同繼承（詳繼承系
      統表），即每位繼承人應有部分為十分之一。又七十八年
      四月二十八日林太郎死亡，則林太郎所有上開長孫田部分
      及長孫田外所繼承十分之一應有部分，亦應由其子女及配
      偶繼承；惟宥於傳統，土地由子繼承，其餘繼承人則或以
      金錢補償或已放棄土地之繼承，故上開土地應由原告繼承
      ；易言之，原告為唯一所有權人，即上開土地應移轉登記
      於原告名下。
    (2)詎料被告乙○○、戊○○等人意圖為自己不法之所有，竟
      蓄意隱瞞林萬成將土地贈與林太郎而暫寄名於林來富名下
      之事實（即長孫田部分），於七十三年八月三十一日趁林
      來富重病時，私自申辦林來富之印鑑證明，並持之將應屬
      林太郎所有長孫田部分之一的36-2地號土地與林及時和林
      泰坤二人交換其二人於同段26、27地號二筆土地各四分之
      二應有部分，並於七十三年十月十七日以假「贈與」方式
      移轉登記於自己名下，且乙○○已於其上先後建有樓房三
      幢，致原告欲索回土地而不能（為維持及充分物之經濟效
      用，原告不擬以拆屋還地之方式追索上開被盜轉、交換之
      地，而以附表一之十一筆土地代26、27地號二筆土地各四
      分之二應有部分為返還）；復於林來富死亡後，依前開私
      自申辦之印鑑證明，偽造贈與移轉契約書並以誤列地號之
      協議書（即將前述長孫田部分，其面積較大或地目為「田
      」非為「道」者，即36、37-4、37-6、38地號等四筆土地
      蓄意誤列為林萬成遺產，圖日後為眾人所瓜分，甚或為乙○○、戊○○二人所有），於七十七年十月誤導、誘騙其
      他繼承人簽立協議書，並進而於七十七年十二月二十四日
      以假「贈與」方式將11-2、25-2、26、28、29、30、36、
      37-4、37-24、37-6、37-22、38地號等十二筆土地移轉登
      記於自己名下（詳附表二）；末於七十八年十一月二十四
      日又以相同手法誤導、誘騙原告簽立協議書，而於七十八
      年十一月三十日完成繼承登記，使原本應由原告及其他繼
      承人繼承之部分皆移轉登記在自己名下（詳附表三），此
      外尚有36-6、37-23、37-21、38-2、37-19、37-20等六筆
      土地之徵收款亦由被告等不當受領（詳附表四），此有協
      議書及土地登記謄本可證，並有林昭耀錄音譯文可證。
  (五)對被告答辯之陳述：
    (1)原告否認有同意將楓樹坑小段25-2及38地號二筆土地分配
      於乙○○所有，乙○○云原告同意乙事，應由其負舉證責
      任，蓋該38地號土地為長孫田，係林太郎受贈土地之一，
      原告為何要將其分配給乙○○？
    (2)原告否認有於九十年十一月十日就楓樹坑小段36地號土地
      辦妥應有部分協議分配，乙○○應就此負舉證責任，蓋該
      36地號土地為長孫田，係林太郎受贈土地之一，原告為何
      要與其餘被告均分？且原告始終未曾交付、出示印鑑章、
      戶籍謄本等資料以辦理應有部分登記，被告乙○○等又要
      如何辦妥應有部分協議分配？
    (3)查林清波、林及時所有土地多移轉自林新福，非林萬成，
      考其原因為林萬成生前分配家產時曾將林清波、林及時二
      人所分得之部分亦交予林新福辦理，然其二人受分家產之
      際不在桃園，乃由林新福登記至自己名下代管，待日後再
      予返還。同樣的情形，原告父親林太郎（長孫）受贈土地
      時已出外打拼不在桃園，才由林來富代為登記保管，以待
      日後再予返還。換言之，林新福之資料袋內係裝其自己及
      林清波、林及時等共三人之地籍資料（受分配之土地），
      而林來富之資料袋內係裝其自己及林太郎等二人之地籍資
      料（受分配之土地），土地分配如此重要之大事，如何能
      以錯中錯放錯袋子為由顛倒事實？又倘楓樹坑小段36-2地
      號土地真為林清波、林及時所有，當林新福返還其二人土
      地時，林清波、林及時豈有不發現短少土地謄本之理？
    (4)乙○○復辯稱，為逃避先祖領養媳婦仔林蔡秀琴之繼承分
      配權，始有被告戊○○與林太郎辦理贈與農地契約及過名
      云云。惟查：
      林蔡秀琴名義為「緣女」，本無繼承權，被告戊○○與
        林太郎又何必大費周章要逃避其繼承權而辦理贈與農地
        契約及過名，被告所言顯悖常情。
      且林來富是於七十四年七月一日死亡，斯時繼承即已開
        始，而系爭第一份協議書則為七十七年十月間才簽立，
        復於七十七年十二月二十四日始至地政機關辦理贈與登
        記，由時間流程觀之，該所謂「要逃避其繼承權」之說
        究有何意義？若真要逃避，也應是在林來富死亡之前辦
        理贈與農地契約及過名才有意義吧。
      更何況，系爭土地之贈與人應為林來富而非乙○○等人
        ，難不成林來富也同意要逃避林蔡秀琴繼承權之說才配
        合在七十四年六月二十六日將土地贈與乙○○等人？此
        種說法實是太過於匪夷所思了。由此亦可明白，所謂林
        來富在生前（七十四年六月二十六日）「贈與」土地給
        被告乙○○等之說法實是其自編自導自演之傑作，荒謬
        之處不言可明。則該等「贈與」行為之真實性、是否出
        自於贈與人林來富之真意，即有根究明白之必要。
  (六)關於七十七年十月及七十八年十一月二十四日簽立之二份協
    議書：
    (1)依系爭七十七年十月間所簽立之第一份協議書，可知林來
      富在生前曾將25地號等十一筆土地（七十八年十一月二十
      四日之第二份協議書則又多了11-2地號，變為十二筆土地
      ）贈與給被告乙○○、辰○○、壬○○、丑○○、戊○○
      ，為確保其餘繼承人之權益，始有該協議書之簽立。然該
      「贈與」之說顯有疑義，茲說明如后：
      該協議書中所列楓樹坑小段36、37-4、37-6、38地號土
        地，本屬長孫田之一部分而為林太郎所有（林太郎死亡
        後則由原告繼承），林來富明知此事，豈可能違背父親
        （即林萬成）遺命而將上開長孫田土地（僅暫借名登記
        在自己名下）贈與給被告乙○○、辰○○、壬○○、丑
        ○○、戊○○？
      既云生前贈與，請乙○○等人說明是何時在何地所為之
        意思表示？依系爭贈與所有權移轉契約書，上載之立約
        日期為「七十四年六月二十六日」，而贈與人林來富是
        於七十四年七月一日死亡，即贈與日期是在林來富去世
        前六日所為，然查斯時林來富之病情呈彌留狀態應無意
        識及行為能力，且行鼻咽癌之氣管切開術似無法開口言
        語，其持續下降之血壓及持續惡化之昏迷指數似無可能
        恢復意識，豈可能自眾多土地中挑出十一（十二）筆面
        積較大之土地及其地號以明確表達遺願贈與土地？
      農地繼承，繼承人本不以有自耕農身分為限，是林太郎
        雖無自耕農身分，於繼承原因發生時依然仍得繼承上開
        土地，又何需輾轉波折先為贈與再簽協議書，最後再來
        回復登記？此等作法用意到底何在，被告始終未能提出
        說明，實有悖常情。
    (2)二份協議書中所列楓樹坑小段36、37-4、37-6、38地號土
      地，本屬長孫田之一部分而為林太郎所有（林太郎死亡後
      則由原告繼承），林太郎及原告有何理由要放棄上開土地
      ？考其原因是林太郎長年在外，不諳長孫田之筆數、地號
      及面積，復受被告乙○○、戊○○等巧言誘騙，相信親兄
      弟之話，才會在未仔細審視之情況下，簽立第一份協議書
      。原告亦是在相似之情況下復遭喪父之痛，遂信長輩所言
      予以簽立第二份協議書，待原告弄清楚整件事之來龍去脈
      後，始發覺被告間之不重親情只顧利益之醜陋行為，也才
      有今日之訴訟。是林太郎及原告雖未於簽協議書時就長孫
      田乙事有所爭執，不代表無長孫田之事實，蓋林太郎及原
      告是不知爭執而非不爭執也。
    (3)綜上，林太郎及被告雖有於該二份協議書上簽名，但皆屬
      誤認之下所簽，其真意並非有放棄長孫田之意，原告自不
      受該協議書之拘束。
  (七)證人劉弘雖證稱：「（問）當時林太郎是否委託你辦理繼承
    相關事宜？（答）是。（問）在辦理繼承事宜時，有無提出
    長孫田之事？（答）當時是根據民法繼承辦理，並未提及長
    孫田之事。」，但由鈞院向桃園縣桃園地政事務所函查系爭
    、26、26-1等十一筆地號之土地移轉登記申請書，代理人確
    為劉弘，該申請書提出日期是七十四年六月二十六日（即將
    土地贈與乙○○等人），而林來富是於七十四年七月一日死
    亡，易言之，劉弘所辦理者是「贈與」而非「繼承」（繼承
    事宜為林金田代書辦理）。職是，劉弘前開證言顯是附和被
    告等所言，顯為漫天大謊。
  (八)按無法律之上原因而受利益，致他人受損害者，應返還其利
    益，民法第一百七十九條定有明文。又依同法第一百八十一
    條規定：「不當得利之受領人，除返還其所受之利益外，如
    本於該利益更有所取得者，並應返還。但依其利益之性質或
    其他情形不能返還者，應償還其價額。」，今被告意圖為自
    己不法之所有，罔顧先人遺志及繼承法之規定，將應屬其他
    繼承人繼承之土地移轉登記於自己名下，致原告及其他繼承
    人受有損害，核其所為，自已構成不當得利，且時效十五年
    尚未消滅，被告自應將其無法律上原因所受領之土地移轉登
    記予原告，並返還徵收補償費。
三、證據：提出繼承系統表暨親族人員稱謂表一份、協議書影本
    三份、土地登記謄本一份、贈與所有權移轉登記書影本五份
    、除戶戶籍謄本二份為證，並聲請傳訊己○○、辰○○、壬○○、庚○○、辛○○、丙○○及證人林新福、林金田、林
    及時與林昭耀。
乙、被告方面：
一、聲明：(一)原告之訴及假執行之聲請均駁回；(二)訴訟費用由原
    告負擔；(三)如受不利判決，願供擔保請准宣告免為假執行。
二、陳述略稱：
  (一)原告主張先祖父林來富生前名下部分土地，坐落桃園縣龜山
    鄉○○○段楓樹坑小段36、36-1、36-2、36-3、36-4、36-5
    、36-6、37-4、37-5、37-6、37-7、37-10、38 地號等十二
    筆土地（逕為分割後為36、36-1、36-2、36-3、36-4、36-5
    、36-6、37-4、37-5、37-6、37-7、37-10、37-19、37-20、
    37-21、37-22、37-23、37-24、38、38-2等地號）（其所在
    地名台語稱「橋頂」）係原告之先曾祖父林萬成於三十六年
    五月二十一日贈與林來富、林新福、林清波、林及時兄弟四
    人時，即另贈與其長孫林太郎為長孫田，且依當時習俗暫時
    「寄名」登記於林來富（林太郎之父親）名下，以待將來林
    太郎回復登記為所有權人，是名義上所有權人雖為林來富，
    然究其實質應為林太郎所有「長孫田」。惟何謂「長孫田」
    ，何人、何時指定「長孫田」，又何謂「寄名」？如何「寄
    名」，皆應由原告負舉證責任。我國繼承法既已明文規定繼
    承之順序及其應繼分，則應依照法律規定辦理繼承，自不容
    再任意主張所謂「長孫田」及「寄名」習俗而有所請求。
  (二)原告又主張，被告乙○○、戊○○等人意圖為自己不法之所
    有，竟蓄意隱瞞林萬成將土地贈與林太郎而暫寄名於林來富
    名下之事實（即長孫田部分），於七十三年八月三十一日趁
    林來富重病時，私自申辦林來富之印鑑證明，並持之將應屬
    林太郎所有「長孫田」部分之一的36-2地號土地，與林及時
    和林泰坤二人交換其二人於同段26、27地號二筆土地各四分
    之二應有部分，並於七十三年十月十七日以假「贈與」方式
    移轉登記於自己名下，原告不擬以拆屋還地之方式追索上開
    被盜轉、交換之地，而以附表一之十一筆土地代26、27地號
    二筆土地各四分之二應有部分為返還。惟查，通稱「橋頂」
    中之一筆，即同地段36-2地號土地，原係林萬成分配給林新
    福，再轉給林及時及林清俊（林泰坤之父）做菜園之用。三
    十六年間總登記時誤登為林來富所有，待六十餘年間，才發
    現誤登情事，林及時乃與林來富妥協，將原有厝地楓樹坑小
    段26、27地號應有部分各四分之二土地互易，移轉予乙○○
    （此部分係林來富生前指定），原告捏造不實理由而誤導，
    純屬虛構。因此，原告所指之36-2地號土地既非「長孫田」
    ，則其主張被告等應將坐落桃園縣龜山鄉○○○段楓樹坑小
    段11-2、11-4、11-8、11-9、25、25-2、25-3、26-1、29、
    30 、124地號等十一筆土地之所有權權利應有部分移轉登記
    予原告（原告聲明第一項），即無理由。
  (三)原告復主張，被告於林來富死亡後，依前開私自申辦之印鑑
    證明、偽造贈與移轉登記契約書並以誤列地號之協議書（即
    將前開長孫田部分，其面積較大或地目為「田」非為「道」
    者，即36、37-4、37-6、38地號四筆土地蓄意誤列為林萬成
    遺產，圖日後為眾人所瓜分，甚或為乙○○、戊○○二人所
    有），於七十七年十二月二十四日以假「贈與」方式將11-2
    、25-2、26、28、29、30、36、37-4、37-24、37-6、37-22
    、38地號等十二筆土地移轉登記於自己名下。實則：
    (1)七十七年十月間所簽定林來富遺產分配協議書，內容提及
      楓樹坑小段36、37-4、37-6、38地號等四筆土地之外，尚
      有同地段25、26、26-1、28、29、30、124 等，依據當時
      法令，農地之移轉需要自耕能力證明，先前係登記在被告
      戊○○等名下，實際權利，兄弟九人各擁有九分之一所有
      權，毫無不當之處，每人親自簽署在卷，且由被告戊○○
      與原告之父林太郎一起找三峽地區劉弘代書辦理贈與農地
      契約及過戶，家族九位兄弟，眾目睽睽之下，毫無私自竊
      佔，圖謀不軌之心。當時原告之父（林太郎）從未提及「
      長孫田」一事。
    (2)證人劉弘代書亦到庭證稱：「確實沒有這件事，假使有長
      孫田之事，協議書上應有載明，我們才會根據這個事情來
      辦理繼承事宜。」（鈞院九十二年十二月十一日言詞辯論
      筆錄第六頁第一行）。
    (3)由以上事實，足以證明並無所謂「長孫田」之存在，且既
      經協議辦妥登記，即無理由再為爭辯。故原告請求被告等
      應將坐落桃園縣龜山鄉○○○段楓樹坑小段11-2、25-2、
      26、28、29、30、36、37-4、37-24、37-6、37-22、38地
      號等十二筆土地詳如附表二所示之所有權權利應有部分移
      轉登記予原告（原告聲明第二項）為無理由。
  (四)原告再主張被告七十八年十一月二十四日又以相同手法誤導
    ，誘騙原告簽立協議書，而於七十八年十一月三十日完成繼
    承登記，使原本應由原告及其他繼承人繼承之部分，包括同
    地段36-1、36-3、36-4、36-5、37-5、37-7、37-10等七筆
    土地，皆移轉登記在自己名下。惟七十八年十一月二十四日
    之協議書，係由林金田代書辦理，由全體繼承人共同簽立，
    協議內容約略與七十七年十月間相同，男系九位繼承人各取
    得九分之一，僅是長兄林太郎七十八年四月二十八日死亡後
    由巳○○（原告）簽署協議，且經鈞院公證處認證在案，不
    容原告再以「誤導」或「誘騙」為由而誣陷。旋於七十八年
    十一月三十日完成遺產分割協議，向地政機關送件登記，地
    政機關依法完成登記。各分割協議人附有印鑑證明及印鑑章
    用印在案。其中楓樹坑小段25-2地號面積三平方公尺及38地
    號面積五平方公尺兩筆，皆屬面積極小之畸零地，原告及被
    告等共九人皆同意分配於乙○○所有。因此，原告主張被告
    等應將坐落桃園縣龜山鄉○○○段楓樹坑小段36-1、36-3、
    36-4、36-5、37-5、37-7、37-10等七筆土地詳如附表三所
    示之所有權權利應有部分移轉登記予原告（原告聲明第三項
    ），亦無理由。
  (五)至於原告主張尚有36-6、37-23、37-1、38-2、37-19及37-2
    號六筆土地之徵收款，亦由被告等不當受領。惟此等款項皆
    依繼承應繼分及協議方式分配完畢，並無所謂不當受領之情
    形。故原告主張被告應給付原告一百六十一萬七千七百五十
    元及自起訴狀繕本送達被告之翌日起至清償日止按年息百分
    之五計算之利息（原告聲明第四項）即屬無據。
  (六)至於原告所謂被告辰○○亦於九十一年五月十八日簽立協議
    書，同意無條件移轉返還登記其名下37-24 地號土地九分之
    一應有部分予原告，如無該「長孫田」之指定及借名登記等
    之事實，辰○○為何肯簽立協議書，無條件返還該37-34 號
    土地呢？且既云「返還」，表示該三七之二四地號土地原本
    即屬林太郎所有，否則何須返還？可知該「長孫田」之指定
    及借名登記等應係確有此事。惟被告辰○○係兄弟中排行最
    小，對於「長孫田」之事毫無所悉，因見原告為11-2地號由
    旱地改為建地繳納稅金問題爭議不休，表示要取得更多土地
    才願繳稅。被告辰○○為求和諧，止息紛爭，乃簽立如原告
    所提之協議書，希望爭議就此終止，並非被告辰○○承認有
    長孫田一事，豈知被告之善意，原告竟執為長孫田之爭議，
    實屬無中生有。
  (七)關於錄音證據：
    (1)原告所提出之錄音帶，經被告等細聽，皆因聲音雜亂，難
      以辨識何人聲音？談話內容更無法瞭解。又當時所處之情
      境如何？對話之目的何在（為原告套取有利之證據）？對
      話者用詞之含意？均難索解，自不足執此即主張有長孫田
      之存在。
    (2)再者，原告所提之錄音帶及譯文，觀其內容，亦均僅係傳
      聞證據，尚難以憑信。縱認確有該錄音談話，則屬證人於
      審判外之陳述，難認有證據力，何況無人言明確知有長孫
      田之事，均係道聽途說之詞，更無足採。
    (3)綜合錄音帶譯文內容，並無人確認有長孫田之事實。大多
      回答「誰說的？」、「我根本不知道。」、「沒有，不知
      情。」、「這事誰知道？」或「大家答應我就答應。」、
      「大家同意我不會反對。」等語，均屬否認、推測或傳聞
      證據，難以憑信。是原告所提出之證據，無一足以證明有
      長孫田之事實，則原告主張有長孫田，應無可採。
  (八)原告另主張被告意圖為自己不法之所有，罔顧先人遺志及繼
    承法之規定，將應屬其他繼承人繼承之土地移轉登記於自己
    名下，致原告及其他繼承人受有損害，核其所為，已構成不
    當得利。被告自應將其無法律上原因所受領之土地及徵收補
    償費移轉登記、返還予原告云云。惟按所謂不當得利，係指
    無法律上之原因而受利益，致他人受損害，應返還其利益。
    民法第一百七十九條前段定有明文。被告等辦理繼承財產移
    轉登記，悉依法律規定或協議行之，並非無法律上之原因，
    更無不當得利可言。另原告雖主張系爭土地七十七年十二月
    二十四日及七十八年十一月二十四日才被登記到被告名下，
    由這個時間點看來，時效並未消滅。惟被告所主張之這二個
    時間點，均經當事人之協議後登記，並非無法律上原因，當
    然亦無被告所主張之不當得利。且所謂長孫田是寄名在林來
    富的名下，而林來富七十四年七月一日過世，如果有不當得
    利，已經超過十五年了，所以主張時效抗辯。
  (九)關於林太郎遺產稅申報書：由財政部台北市國稅局提供之林
    太郎遺產稅申報書觀之，其遺產關於土地部分共二十七筆，
    大多依其應繼分，無從看出有所謂長孫田之任何相關事實，
    亦即與長孫田無涉。
三、證據：提出土地登記謄本七十四紙、地籍圖及空照圖影本各
    一紙、分割繼承登記簿謄本一份二張、除戶謄本二份、協議
    書影本二份、繪製簡圖一份為證，並聲請傳訊證人劉弘。
丙、本院依職權函請桃園縣桃園地政事務所檢送土地移轉登記相
    關資料影本，函請財政部台灣省北區國稅局桃園縣分局檢送
    林太郎、林來富申報遺產稅之相關卷證資料。
    理　  由
一、程序方面：本件訴訟中，被告己○○死亡、被告甲○○、丑
    ○○、丁○○、午○○、寅○○、子○○為繼承人，聲明承
    受訴訟，程序並無不合。
二、原告主張意旨略以：(一)原告之先祖父林來富生前名下位於「
    橋頂」之土地，乃原告先曾祖父林萬成贈與原告父親林太郎
    之「長孫田」，寄名登記於林來富名下，此由原告提出相關
    錄音譯文及被告辰○○簽立九十一年五月十八日協議書可以
    證明；(二)被告乙○○、戊○○等人將「長孫田」中之系爭36
    -2地號土地與他人互易26、27地號土地應有部分，並於七十
    三年十月十七日林來富過世前，以假「贈與」方式移轉登記
    於名下，原告不擬請求拆屋還地，而依不當得利規定改請求
    附表一之土地應有部分；(三)林來富過世後，被告等復以誤導
    、誘騙原告父親林太郎等人之方式，於七十七年十月間簽立
    協議書，以假「贈與」方式將如附表二部分之「長孫田」予
    以移轉登記，原告得依不當得利規定請求返還；(四)原告父親
    林太郎於七十八年四月二十八日過世，被告等於七十八年十
    一月二十四日又以相同手法誤導、誘騙原告簽立協議書，被
    告因而不當取得附表三之土地應有部分與附表四土地之徵收
    補償款，原告亦得依不當得利規定請求返還云云。
三、被告答辯意旨則以：(一)原告就何人何時指定「長孫田」，並
    未舉證以實其說；(二)原告所稱系爭36-2地號土地，乃錯誤登
    記於林來富名下，發現錯誤後由林及時與林來富妥協處理，
    並非所謂「長孫田」，原告請求附表一不動產應有部分並無
    理由，更何況林來富於七十四年七月一日過世，距原告起訴
    已超過不當得利之消滅時效十五年；(三)就附表二至附表四之
    不動產相關移轉登記與領取徵收補償費部分，係依七十七年
    十月間與七十八年十一月二十四日簽立之協議書而為，具有
    法律上之原因，亦非不當得利等語。
四、兩造對於確有簽立七十七年十月間與七十八年十一月二十四
    日協議書之真正並不爭執，爭執重點在於：(一)是否有「長孫
    田」之存在？其範圍如何？(二)系爭36-2地號土地，是否長孫
    田之範圍？被告是否有侵害「長孫田」而獲有附表一不動產
    應有部分之不當得利應予返還？(三)七十七年十月間原告父親
    林太郎等人簽立之協議書，以及七十八年十一月二十四日原
    告簽立之協議書，是否受誤導、誘騙而為？原告是否應受該
    等協議書之拘束？被告是否就此部分相關移轉登記與徵收補
    償費有不當得利之情形？爰就上揭爭點說明如后。
五、原告主張七十三年十月十七日被告等人獲有附表一不動產之
    不當得利部分，不論實情如何，已逾越十五年之請求權消滅
    時效，請求顯無理由：
  (一)按民法第一百二十五條規定：「請求權，因十五年間不行使
    而消滅。但法律所定期間較短者，依其規定。」。本件原告
    本於民法第一百七十九條不當得利之規定，就附表一之不動
    產應有部分為請求，因法律並無期間較短之規定，其消滅時
    效為十五年，合先敘明。
  (二)經查，原告主張被告乙○○、戊○○等人將「長孫田」中之
    系爭36-2地號土地與他人互易26、27地號土地應有部分，並
    於七十三年十月十七日林來富過世前，以假「贈與」方式移
    轉登記於名下，原告不擬請求拆屋還地，而依不當得利規定
    改請求附表一之土地應有部分，然本件起訴日期為九十二年
    一月七日，距離七十三年十月十七日早已超過十五年，故不
    論兩造關於「長孫田」爭議之實情為何，原告訴之聲明第一
    項之請求罹於時效，顯無理由。
六、原告就七十七年十月與七十八年十一月二十四日之協議書，
    雖主張係受誤導、誘騙而簽立，然已逾越除斥期間，不得撤
    銷意思表示，被告受利益有法律上原因，並無不當得利：
  (一)按因被詐欺或被脅迫而為意思表示者，表意人得撤銷其意思
    表示，民法第九十二條第一項前段定有明文。復按「前條之
    撤銷，應於發見詐欺或脅迫終止後，一年內為之。但自意思
    表示後，經過十年，不得撤銷。」，民法第九十三條亦定有
    明文。
  (二)經查，原告雖主張七十七年十月之協議書與七十八年十一月
    二十四日之協議書，乃原告父親林太郎等人與原告分別受誤
    導、誘騙而簽立云云，然不論實情為何，自該等協議書簽立
    日至本件起訴日期九十二年一月七日，早已超過十年，原告
    縱受詐欺（假設語氣），亦已不得撤銷該等意思表示，該二
    份協議書之效力無可置疑，不論是否有「長孫田」之存在，
    既有後來之二份協議書形成新的法律關係，原告即應受拘束
    ，則被告依協議書受有利益，具有法律上之原因，顯非不當
    得利，原告訴之聲明第二至四項之請求並無理由。
七、附帶說明者，原告主張與被告辰○○有另簽九十一年五月十
    八日協議書部分，所涉及者乃該協議書之契約法律關係，與
    本件不當得利請求無涉。
八、綜上所述，原告本於不當得利之法律關係為本件請求，其請
    求均為無理由，應予駁回。又原告之訴既經駁回，其假執行
    之聲請失所附麗，應併予駁回。
九、本件事證已明，兩造之其他攻擊防禦方法及其他爭點，對於
    本件判決結果無影響，爰不一一論述，併此敘明。
十、據上論結，原告之訴為無理由，依民事訴訟法第第七十八條
    ，判決如主文。
中　　華　　民　　國　　94　　年　　10　　月　　27　　日
                  家事法庭法　官　文衍正
上列正本係照原本作成
如對本判決上訴，須於判決送達後20日內向本院提出上訴狀
中　　華　　民　　國　　94　　年　　10　　月　　27　　日
                          書記官　陳月桂
